【裁判字號】    97,上易,99
【裁判日期】    970905
【裁判案由】    拆屋還地等
【裁判全文】
臺灣高等法院高雄分院民事判決          97年度上易字第99號
上  訴  人  乙○○
訴訟代理人  甲○○
                        樓
被上訴人    己○○
兼上1人
訴訟代理人  丁○○○
被上訴人    丙○○
                        樓
訴訟代理人  戊○○
被上訴人    庚○○
上列當事人間請求返還不當得利等事件，上訴人對於民國97年3
月18日臺灣高雄地方法院96年度訴字第1355號第一審判決提起上
訴，本院於97年8 月26日言詞辯論終結，判決如下：
    主  文
原審關於駁回上訴人後開第二項之訴及訴訟費用之裁判均廢棄。
丁○○○、己○○應給付上訴人新台幣參仟伍佰參拾捌元；丙○
○應給付上訴人新台幣貳仟玖佰參拾貳元；庚○○應給付上訴人
參仟捌佰陸拾元。
上訴人其餘上訴駁回。
第一、二審訴訟費用，應由上訴人負擔二分之一，丙○○、庚○
○各負擔六分之一，餘由丁○○○、己○○負擔。
    事實及理由
一、上訴人起訴主張：坐落高雄市○○區○○段六小段第1241-5
    、1242、1241-2、1241地號等4 筆土地（下稱系爭土地）為
    伊與蘇孝烈等18人共有，詎丁○○○、己○○所有門牌號碼
    高雄市鼓山區○○○路18號房屋，丙○○所有門牌號碼鼓山
    三路24號房屋，及庚○○所有門牌號碼鼓山三路24-2號房屋
    等（以上稱系爭房屋），均越界占用系爭土地，而分別無權
    占有如附圖所示D （位於1241-5、1242號土地，李梁國華、
    己○○房屋占用）、C （位於1241-2號土地，丙○○房屋占
    用）、A 、B （位於1241號土地，庚○○房屋占用）之土地
    ，受有相當於租金之利益，並致伊受有損害。李梁國華、己
    ○○業於96年7 月底、丙○○於96年7 月24日、庚○○於96
    年10月底拆除越界部分之房屋，交還土地。爰依民法第179
    條之規定，就被上訴人拆除房屋前之無權占有行為，請求返
    還所受相當於租金之利益，即李梁國華、己○○應給付伊新
    台幣（下同）7616元，丙○○應給付伊6363元，庚○○應給
    付伊7956元。
二、被上訴人則以：系爭房屋越界占用系爭土地部分，均為屋前
    之騎樓，騎樓前方為大水溝，嗣水溝經政府砌上水泥供作道
    路使用並拓寬道路，系爭房屋之屋前騎樓亦供行人往來使用
    ，故就供作行人使用之騎樓部分，已存在公用地役關係，被
    上訴人並未因此獲有實質收益。況且本件訴訟程序進行複丈
    測量前，被上訴人不知房屋越界建築之事實，嗣後知悉越界
    占用系爭土地後，均立即拆除越界部分之騎樓。上訴人請求
    被上訴人給付騎樓占用系爭土地之租金，顯無理由等語，資
    為抗辯。
三、原審判決上訴人全部敗訴，上訴人聲明不服，求為判決：(一)
    原判決廢棄，(二)被上訴人應給付各如上述聲明之金額；被上
    訴人則求為判決：上訴駁回。
四、兩造不爭執及爭執事項：
  (一)兩造就下列事項並不爭執，堪認為真實：
  1.本件坐落高雄市○○區○○段六小段第1241-5、1242、1241
    -2、1241地號土地，面積分別為1.03平方公尺、14.28 平方
    公尺、11.53 平方公尺、12.71 平方公尺，均經上訴人於86
    年2 月2 日因繼承取得所有權應有部分1/7 。
  2.系爭土地均位於第四種住宅區○地○○○道路用地。
  3.丁○○○、己○○於74年6 月5 日因繼承取得鼓山三路18號
    房屋，該房屋越界占用如附圖D 所示土地10平方公尺，嗣丁
    ○○○、己○○於96年7 月底拆除D 部分之地上物，並將土
    地交還上訴人。
  4.丙○○於86年11月16日因繼承取得鼓山三路24號房屋，該房
    屋越界占用如附圖C 所示土地8 平方公尺，嗣丙○○於96年
    7 月24日拆除C 部分之地上物，並將土地交還上訴人。
  5.庚○○於68年3 月19日因買賣取得鼓山三路24之2 號房屋，
    該房屋越界占用如附圖A 、B 所示土地各6 平方公尺、4 平
    方公尺，合計10平方公尺。嗣庚○○於96年10月底拆除A、B
    部分之地上物，並將土地交還上訴人。
  (二)兩造爭執事項為：
  1.系爭土地如附圖所示A 、B 、C 、D 部分，是否存在公用地
    役關係存在？
  2.上訴人依民法第179 條規定請求被上訴人返還占有系爭土地
    期間所受之利益，是否有理由？其應返還之數額若干？
五、茲就兩造爭執事項，分述如下：
  (一)系爭土地如附圖所示A 、B 、C 、D 部分是否存在公用地役
    關係？
  1.按公用地役關係乃私有土地而具有公共用物性質之法律關係
    ，與民法上地役權之概念有間。既成道路成立公用地役關係
    之要件為﹕須為不特定之公眾通行所必要，而非僅為通行
    之便利或省時。於公眾通行之初，土地所有權人並無阻止
    之情事。須經歷之年代久遠而未曾中斷，所謂年代久遠雖
    不必限定其期間，但仍應以時日長久，一般人無復記憶其確
    實之起始，僅能知其梗概。又既成道路供公眾通行使用數十
    餘年，有公用地役關係之成立要件，必以該土地作為道路使
    用之初，係自然和平形成或經合法之行政程序而取得而言，
    經最高法院作成87年度台上字第1842號、91年度台上字第
    2578號判決要旨可資參照。
  2.經查，系爭土地乃位於鼓山三路18號、24號、24-2號房屋所
    坐落基地與鼓山三路道路間之畸零地，地目均經編列為道路
    用地，有高雄市政府鹽埕地政事務所96年8 月9 日高市地鹽
    二字第0960006547號函附複丈成果圖1 份、土地登記謄本4
    份在卷可稽（原審卷(一)第91頁、第7 頁、第12頁、第17頁、
    第27頁）。又系爭土地先前實際作為水溝用地，建有溝蓋，
    於62年間系爭24號、24-2號房屋申請建築時，固經主管機關
    依司法行政部58年4 月10日台58函民決2844號函釋「按私有
    土地為實際供公眾通行數十年之道路者，應認為已有公用地
    役權之存在，土地所有人不得違反供公眾通行之目的，而為
    使用」之內容，認系爭房屋之起造業者無須就通行系爭土地
    另取得土地所有權人之同意，而核准興建（18號房屋為鐵皮
    平房，未申請核准，亦於62年興建），並定建築線測量打示
    木椿後，由業者依建築線測量結果檢具建築設計圖面，交付
    主管機關審查通過，有高雄市政府建設局都市計劃課簽呈、
    高雄市政府地政處鹽埕地政事務所96年12月12日高市工務建
    字第0960035368號函附建築執照申請審查資料、62年2 月17
    日實地勘查相片3 幀、建築線測量打椿位置圖，及96年12月
    24日高市地鹽三字第0960 010289 號函等存卷可查（原審卷
    (一)第163 頁、第188 頁、第190 頁背面、第199 頁、第214
    頁、第216 頁背面、第232 頁、第267 頁、第270 頁背面、
    第279 頁，第166 頁），而得認系爭4 筆土地於系爭18號、
    24號、24-2號房屋於62年間起造前，為加蓋之水溝用地，用
    以供公眾通行使用達數十年，而有公用地役關係存在。
  3.惟鼓山區○○○路為計畫道路，計畫寬度20公尺，業經高雄
    市政府工務局於83年2 月依據都市○○○○道路20公尺，並
    配合道路開闢設置附屬設施排水溝及地下污水道等；鼓山三
    路18、24、24-2號等房屋並未臨接鼓山三路，與鼓山三路間
    尚夾有私有土地，該私有土地（即系爭土地）非屬都市○○
    ○○道路用地，不在開闢道路範圍等情，有高雄市政府工務
    局97年3 月3 日高市工務建字第0970003952號函附卷可參（
    原審卷(二)第42頁）。是系爭土地於83年間高雄市○○○○○
    道路範圍開闢鼓山三路後，已不再供道路通行使用，且非不
    特定之公眾通行所必要，不合於上揭公用地役關係之要件，
    應認自其時起已廢止公用地役關係。
  4.至於被上訴人辯稱其房屋越界建築部分，均係屋前騎樓，仍
    有供公眾通行之用，未獲有不當利益等語，然被上訴人仍為
    各該騎樓及基地之占有管領人，被上訴人實際上亦加裝鐵捲
    門而將該空間作為私人使用，有原審勘驗筆錄暨相片可稽（
    原審卷(一)第81至88頁）。況且騎樓之設置係依臺灣省建築管
    理規則（94年6 月20日廢止）第20條規定為之，屬建築法規
    之要求，上開建物如未在系爭土地上設置騎樓，其建築仍須
    退縮騎樓地建築或在房屋基地上另行設置騎樓，核難認其使
    用系爭土地未獲有相當利益。
  (二)上訴人依民法第179 條規定請求被上訴人返還占有系爭土地
    期間所受之利益，是否有理由？其應返還之數額若干？
  1.按無法律上原因而受利益，致他人受損害者，應返還其利益
    。雖有法律上原因，而其後已不存在者，亦同，民法第179
    條定有明文。依不當得利之法則請求返還不當得利，以無法
    律上之原因而受利益，致他人受有損害為其要件，故其得請
    求返還之範圍，應以對方所受之利益為度，非以請求人所受
    損害若干為準；無權占有他人土地，可能獲得相當於租金之
    利益為社會通常之觀念（最高法院61年台上字第1695號判例
    參照）。被上訴人所有上開房屋均越界建築，占用上訴人房
    屋，其中丁○○○、己○○繼承取得之鼓山三路18號房屋，
    越界占用如附圖D 所示土地10平方公尺，已於96年7 月底拆
    除D 部分之地上物；丙○○因繼承取得之鼓山三路24號房屋
    ，越界占用如附圖C 所示土地8 平方公尺，已於96年7 月24
    日拆除C 部分之地上物；庚○○因買賣取得之鼓山三路24之
    2 號房屋，越界占用如附圖A 、B 所示土地合計10平方公尺
    ，已於96年10月底拆除A 、B 部分之地上物，為兩造所不爭
    執，則上訴人請求被上訴人返還自91年4 月18日起至各該拆
    除日止，相當於租金之利益，即屬有據。
  2.又依土地法第105 條規定，租用基地建築房屋，準用土地法
    第97條之規定，即其租金以不超過土地申報總價額年息百分
    之10為限。而基地租金之數額，除以基地申報地價為基礎外
    ，尚須斟酌基地之位置，工、商業繁榮之程度，承租人利用
    基地之經濟價值及所受利益等項，並與鄰地租金相比較，以
    為決定，並非必達申報總地價年息百分之10最高額（最高法
    院68年臺上字第3071號判例參照）。被上訴人各占用如附圖
    所示之Ａ、Ｂ、Ｃ、Ｄ部分土地，為兩造所不爭執。本院審
    酌系爭土地為面臨20米寬鼓山三路之畸零地，位於住宅區，
    系爭18號房屋出租他人經營鐵窗業、24號房屋經營煤氣行、
    24 之2號房屋作為鐵工廠使用，及被上訴人占用作為騎樓用
    地，附近多供住家使用，設有鼓山高中，生活機能普通，經
    兩造陳明，並有原審履勘現場製成之現場照片、勘驗筆錄附
    卷可參，則依系爭土地坐落環境、工商繁榮程度、交通狀況
    等，認上訴人請求以申報地價年息百分之10計算相當於租金
    之利益，尚屬過高，應予核減為年息百分之5 。
  3.系爭土地其中1241-5、1241-2、1241地號，91、92年間之申
    報地價均為每平方公尺9200元，93至96年申報地價均為1 萬
    元；1242地號，91、92年間之申報地價均為每平方公尺9894
    元，93至96年申報地價均為9043.3元，經上訴人陳明，且為
    被上訴人所不爭執。而丁○○○、己○○占用1241-5號土地
    1.03平方公尺，占用1242號土地8.97平方公尺，則依此計算
    其自91年4 月18日起至96年7 月31日止相當於租金之利益，
    其金額為3538元[ 計算式為91年4 月18日至92年12月31日：
    9200×1.03×5%×623/365/7 =116（元以下四捨五入，下同
    ），9894×8.97×5%×623/365/7=1082；93年1 月1 日至96
    年7 月31日：10000 ×1.03X5% ×（3+7/12）/7＝264 ，90
    43.3×8.97×5%×（3+7/12）/7＝=2076 ，116 ＋1082＋26
    4 ＋2076＝3538] ；丙○○占用1241-2號土地8 平方公尺，
    則依此計算其自91年4 月18日起至96年7 月24日止相當於租
    金之利益，其金額為2932元[ 計算式為91年4 月18日至92年
    12月31日：9200×8 ×5 % ×623/365/7 ＝897 ，93年1 月
    1 日至96年7 月24日：10000 ×8 ×5%×（3+205/365）/7
    ＝2035，897 ＋2035＝2932] ；庚○○占用1241號土地10平
    方公尺，則依此計算其自91年4 月18日起至96年7 月31日止
    相當於租金之利益，其金額為3860元[ 計算式為91年4 月18
    日至92年12月31日：9200×10×5%×623 /365/7＝1122，93
    年1 月1 日至96年10月31日：10000 ×10×5 % ×（3 ＋10
    /12）/7 ＝2738，1122＋2738＝3860] 。
六、綜上所述，上訴人依民法第179 條規定，請求被上訴人給付
    相當於租金之利益，於請求丁○○○、己○○給付3538元；
    請求丙○○給付2932元；請求庚○○給付3860元範圍內，為
    有理由，應予准許；逾此所為請求，應予駁回。原審就上開
    命被上訴人給付部分，為上訴人敗訴之判決，尚有未洽，上
    訴意旨就此部分求予廢棄改判，為有理由，爰由本院予以廢
    棄，改判如主文第2 項所示；就逾上開應准許部分，原審為
    上訴人敗訴判決，核無違誤，上訴人就此部分仍執詞指摘原
    判決不當，為無理由，應予駁回其上訴。
據上論結，本件上訴為一部有理由、一部無理由，依民事訴訟法
第450 條、第449 條第1 項，第79條、第85條第1 項前段，判決
如主文。
中    華    民    國    97    年    9     月    5     日
                            民事第一庭
                                審判長法官  黃金石
                                法      官  林健彥
                                法      官  謝肅珍
以上正本證明與原本無異。
本件不得上訴。
中    華    民    國    97    年    9     月    5     日
                                書  記  官  蘇恒仁


司法院資訊處製作；財團法人民間司法改革基金會備份。
